最高法院民事判決　　　　　　　　　　　　　　　八十七年度台上字第二三八七號
　　上　訴　人　王銘輝
　　訴訟代理人　王振志律師
　　被　上訴人　林秀次
　　參　加　人　黃筠婷
　　被　上訴人　王樹木即祭祀公業王五祥管理人
右當事人間請求確認租金收取權存在事件，上訴人對於中華民國八十六年十一月二十
六日臺灣高等法院第二審判決（八十六年度上字第九四二號），提起上訴，本院判決
如左：
    主  文
原判決廢棄，發回台灣高等法院。
    理  由
本件上訴人主張：被上訴人林秀次於民國七十年間因拍賣而購得祭祀公業王五祥所有
坐落台北市○○區○○段一小段第二七三地號土地應有部分萬分之三三八三之地上權
，自七十五年起拒不繳租，訴外人即參加人之夫蔡宗諭遂代為出面協商，表明願由參
加人向林秀次收取地租再轉交該公業管理人即被上訴人王樹木。王樹木不疑有詐，乃
於七十七年二月九日與參加人簽訂權利讓與契約書，詎該契約書之內容竟係租金收取
權之讓與，而租金收取權，屬公業派下員全體公同共有，王樹木未經派下員全體同意
，所為是項讓與，對派下員全體不生效力。伊係公業之派下員，為排除上開權利受侵
害之危險，自得為派下員全體之利益，提起本件訴訟等情，求為確認被上訴人王樹木
對被上訴人林秀次就系爭地上權自八十二年一月一日起至八十四年十二月三十一日止
之租金收取權存在之判決。
被上訴人林秀次以：王樹木前訴請伊給付租金，經法院認其租金收取權已讓與參加人
，而駁回其請求確定，雙方間並無法律關係不明確之情形，上訴人提起本件訴訟，欠
缺權利保護要件等語。被上訴人王樹木則以：伊僅係委託參加人代為收取租金，並未
將租金收取權轉讓等語，資為抗辯。
原審以：被上訴人王樹木前以祭祀公業王五祥管理人之名義，訴請被上訴人林秀次給
付七十七年至八十一年系爭地上權之租金，經法院以其已與參加人簽立權利讓與契約
書將自七十一年一月一日以後之租金收取權讓與參加人為由，判決其敗訴確定，有歷
審判決在卷可稽。被上訴人王樹木既係為派下全體而為訴訟，依民事訴訟法第四百零
一條第二項規定，上訴人自應受該確定判決效力之拘束，其於本件猶主張王樹木並未
將租金收取權讓與云云，為無可取。又上訴人雖主張王樹木於上開訴訟中稱其未經派
下員全體同意，讓與租金收取權，不生處分效力，經最高法院以該項主張為新攻擊防
禦方法，未予斟酌，故伊仍得否認是項讓與云云。惟被上訴人王樹木讓與租金收取權
，有無經派下員全體同意，乃係讓與權利時即已存在之事實，且該事實僅訴訟一造即
王樹木知悉，王樹木未於該訴訟言詞辯論終結前主張，顯有重大過失，上訴人自不得
執該項攻擊防禦方法為與該確定判決意旨相反之主張。綜上所述，上訴人訴請確認被
上訴人王樹木對被上訴人林秀次自八十二年一月一日起至八十四年十二月三十一日止
之租金收取權存在，即有未合。爰維持第一審所為上訴人敗訴之判決，駁回其上訴。
按民事訴訟法第四百條第一項規定確定判決之既判力，惟於主文所判斷之訴訟標的，
始可發生。若訴訟標的以外之事項，縱令與為訴訟標的之法律關係有影響，因而於判
決理由中對之有所判斷，除同條第二項所定情形外，尚不能因該判決已經確定而認此
項判斷有既判力。查上開被上訴人王樹木請求被上訴人林秀次給付系爭地上權自七十
七年起至八十一年止之租金之訴訟，其訴訟標的係該期間之租金請求權，該訴訟雖因
被上訴人王樹木是否已將租金收取權讓與參加人，與為訴訟標的之法律關係有影響，
而於判決理由中對之有所判斷，惟揆諸前揭說明，不能認此項判斷有既判力。原審就
此持相反之見解，不無違誤。上訴論旨，指摘原判決不當，求予廢棄，非無理由。末
查上訴人提起本件訴訟，有無即受確認判決之法律上利益，案經發回，應予查明，以
利判斷。
據上論結，本件上訴為有理由。依民事訴訟法第四百七十七條第一項、第四百七十八
條第一項，判決如主文。
中      華      民      國    八十七    年      十      月     十五     日
                              最高法院民事第四庭
                                  審判長法官  林  奇  福
                                        法官  許  朝  雄
                                        法官  陳  國  禎
                                        法官  李  彥  文
                                        法官  陳  重  瑜
      右正本證明與原本無異
                                              書  記  官
中      華      民      國    八十七    年      十      月    二十九    日
